臺灣臺南地方法院民事裁定　　　　　 100年度消債抗字第35號
抗　告　人
即　債務人　蕭瑛棋
上列抗告人因消費者債務清理事件聲請免責，對於民國100年5月
26日本院100年度消債聲字第9號裁定提起抗告，本院裁定如下：
    主  文
抗告駁回。
抗告程序費用新臺幣壹仟元由抗告人負擔。
    理  由
一、本件抗告意旨略以：
  (一)抗告人係經朋友推介，分別辦理台新銀行信用卡與萬泰銀行
    現金卡，當時各家銀行為衝高發卡量，且承攬銀行申辦卡片
    業務之承攬人員為達成銀行要求其卡片承攬成功之目標數量
    ，於抗告人不太識字及對銀行申請業務不甚了解情況下，即
    由銀行承攬人員自行代為填寫抗告人之薪資數額，致與抗告
    民國（下同）92年下半年因有日趨嚴重之情況，致抗告人之
    工作能力大不如前，故收入亦較申請卡片時為低。嗣後，抗
    告人之收入多屬臨時性工資或家庭代工收入。又抗告人僅能
    提出95年間之所得資料清單（年收入189,024 元，即每月約
    15,752元），作為認定抗告人假定薪資之依據。
  (二)就抗告人之信用卡消費用途，抗告人前於原審中已為陳述，
    今再就部分解釋。按遠東百貨與金利興珠寶之金飾係供抗告
    人長女訂婚、結婚之用；而申辦遠傳電信係為當時服兵役及
    嫁至玉井之次女連絡之用；又就於家樂福消費購買兩對金飾
    部分，係為抗告人孫子四月禮之用，就其餘消費均係用以購
    買日常生活用品及特價時段購買低價日常生活用品之用。至
    就燦坤消費部分，係作抗告人長女出嫁時嫁妝之用，雖抗告
    人長女曾提供現金使抗告人得用以償付刷卡金，惟為支付其
    他生活開銷及辦理結婚時之臨時性支出，故予以挪用。
  (三)按於原審中認定抗告人每月平均生活費應為新臺幣（下同）
    8,674 元，惟抗告人係與配偶同住，於配偶無收入或抗告人
    無收入而配偶有收入，而應共同負擔生活開銷與房貸情況下
    ，不可能不計入配偶之生活費，故抗告人每月應支出之平均
    生活費應以二人計算，即17,348元（計算式：8,674元×2人
    ）。又抗告人每月應繳之房貸為15,000元至18,000元不等，
    若以均數計算，約得16,500元；就每月醫療費用部分，抗告
    人及配偶一個月即須支付500 元，至93年10月後，每週均須
    看中醫治療，約一年時間，一個月為8,000 元。再者，抗告
    人每月應繳之卡費金額，於94 年2月底前，每月支付之欠款
    金額合計約為10,000 元，於94年3月起，抗告人之還款金額
    即高達21,000元（現金卡平均約付17,500元）。準此，抗告
    人於91年至93年9月間之支出總額為44,348 元；於93年10月
    至94年2月之支出總額為36,096 元；於94年2月至94年9月之
    支出總額為47,096 元；於94年10月至95年3月之支出總額為
    55,348元。
  (四)又抗告人於配偶無收入無力支付房貸而代為支付時，並未想
    到日後能以此方式保住房屋，僅係單純認定，若當時未繳房
    貸，房屋將遭拍賣，致無地方可供居住，故以此方式持續支
    付房貸。按投機行為，多半係因有利多，方會有人想搏一搏
    ，惟房貸係有繳納方能繼續居住房屋，且夫妻財產分開制或
    剩餘財產分開制有何權利，或可從中獲得何種利益，得使抗
    告人持續使用或其配偶持續持有，抗告人並不知悉。倘抗告
    人確實了解此制度或有其他可投機之空間，抗告人理應會以
    更好之方式避免產生債務，故抗告人實無投機行為。
  (五)抗告人以以卡養卡、以債養債之方式，確屬不應該之處理方
    式，惟倘抗告人確有惡意欠款、投機心態而以卡養卡、以債
    養債，則抗告人理當於當時申辦門檻甚低之時空下，惡意辦
    理更多卡片申借更多金額，而非僅止幾張卡片，更毋庸於自
    認還款能力不足時，想辦法與銀行協商。又就抗告人之信用
    卡消費部分，抗告人僅係用以支付購買民生用品，諸如吃飯
    、買菜、加油、水電費、瓦斯等各項費用，故抗告人自無浪
    費、奢侈之情事。
  (六)按抗告人雖應就負債部分負責，惟銀行對此亦應負相對責任
    之義務，若非銀行不須徵信而提供抗告人借款，抗告人自不
    會在周轉不靈之誘惑下迷失自我。抗告人僅係一名為了家庭
    想盡辦法生活之無知婦人，於求助無門時，且各大銀行於電
    視媒體亦大力推行信用卡、現金卡，於當時之時空背景下，
    抗告人為求一線生機方申辦信用卡及現金卡，實為生活所逼
    而非原審認定確有故意浪費、奢侈之故意行為，抗告人爰依
    法提起抗告，請求廢棄原裁定等語。
二、按債務人有下列各款情形之一者，法院應為不免責之裁定，
    但債務人證明經普通債權人全體同意者，不在此限：一於七
    年內曾依破產法或本條例規定受免責；二隱匿、毀損應屬清
    算財團之財產，或為其他不利於債權人之處分；三捏造債務
    或承認不真實之債務；四因浪費、賭博或其他投機行為，致
    財產顯然減少或負擔過重之債務，而生開始清算之原因；五
    於清算聲請前一年內，已有清算之原因，而隱瞞其事實，使
    他人與之為交易致生損害；六明知已有清算原因之事實，非
    基於本人之義務，而以特別利於債權人中之一人或數人為目
    的，提供擔保或消滅債務；七隱匿、毀棄、偽造或變造帳簿
    或其他會計文件之全部或一部，致其財產之狀況不真確；八
    故意於財產及收入狀況說明書為不實之記載，或有其他故意
    違反本條例所定義務之行為，消費者債務清理條例第134 條
    定有明文。揆諸消費者債務清理制度，並非在縱容債務人奢
    侈浪費，使債務人恣意消費所造成之債務，轉嫁由債權人負
    擔，而係為妥適調整債務人與債權人及其他利害關係人間之
    權利義務關係，保障債權人獲得公平受償，並謀求債務人經
    濟生活之重建復甦機會而設。倘債務人於聲請清算前之相當
    期間內，利用信用金融之機會，恣意為非屬通常生活所需之
    鉅額消費或作奢侈性、浪費性之消費，而不在意日後履行債
    務之清償能力，於此情況下，若允債務人得藉由消費者債務
    清理條例中之免責制度，以規避其應負擔之償還責任，不僅
    破壞社會經濟之公平交易秩序，亦容易肇致道德危險，顯非
    消費者債務清理條例之立法目的。是故，債務人免責制度之
    正當性，自須立基於保障誠實勤勉之債務人之經濟生活重建
    復甦之目的甚明。
三、抗告人依消費者債務清理條例聲請清算，前經本院以98年度
    消債清字第55號裁定開始清算程序，嗣因抗告人名下無任何
    財產足敷清償清算程序中所生之財團費用、財團債務等費用
    ，經本院依同條例第129 條之規定函請各債權人表示意見後
    ，而依同條例之規定終止清算程序確定在案。又抗告人免責
    之聲請，因有同條例第134條第4款規定之情事，且未得普通
    債權人全體同意予以免責，本院即以100年度消債聲字第9號
    裁定不免責，業經本院依職權調閱上開卷宗核閱屬實，堪信
    為真實。
四、經查：
  (一)抗告人主張其因識字及對銀行申請業務不甚了解，即由銀行
    承攬人員代為填寫抗告人之薪資數額，致與抗告人之實際收
    入有所差異云云。經查，抗告人於簽立銀行信用卡及現金卡
    申請書時為成年人，且就抗告人簽立之信用卡及現金卡觀之
    ，其上已記載「本人已詳閱本申請書及備面之內容，且保證
    以上所載資料及所提供之證明文件均屬真實」、「本人茲聲
    明所填各項及檢附之資料均為真實」等字樣（見本院98年度
    執消債更字第26號卷第29頁、第35頁），而抗告人亦於該申
    請書上親自簽名，則抗告人就申請書上所載之薪資數額，自
    難諉為不知，是抗告人主張銀行承攬人員代為填寫其薪資數
    額，與其實際收入有所差異云云，要無可採。
  (二)雖抗告人主張購買之金飾係供抗告人長女訂婚、結婚，及抗
    告人孫子四月禮之用云云。按國人於子女婚姻嫁娶或孫子女
    滿月時，通常均有以金飾贈與之習俗，惟該習俗僅係國人基
    於道德感情上之餽贈，殊難認為係屬必要支出。查就抗告人
    購買金飾之消費明細觀之，抗告人曾於93 年2月24日、94年
    1 月間分別消費購買金飾6,900元及5,320元；又就抗告人於
    上開二年度之年度申報所得觀之，抗告人93年之申報所得僅
    有67,700元（即每月5,642元）、94年之申報所得為0元，業
    經本院依職權調取抗告人之稅務電子閘門財產所得調件明細
    表查明無誤（見本院卷第22至24頁），堪認抗告人於經濟狀
    況不佳之際，仍為超出己身經濟能力所能負擔之消費。按抗
    告人基於直系血親尊親屬地位，基於道德感情上，雖有贈與
    金飾之風俗，惟依前開說明，究難將之認為上開消費行為係
    屬維持個人每月生活所需之支出，準此，抗告人於經濟狀況
    不佳之際，仍為上開消費購買金飾行為，自屬恣意奢侈性之
    消費。
  (三)又抗告人主張原審計算91年至95年每人每月最低生活費支出
    為8,674 元，而抗告人與配偶同住，於配偶無收入或抗告人
    無收入而配偶有收入時，不可能不計入配偶之生活費，故抗
    告人每月之生活費應為17,348元（計算式：8,674×2）云云
    。經查，抗告人曾具狀自陳「本人與配偶為計件工人，任職
    於富弘實業社，因大環境經濟狀況不佳，訂單量銳減，所以
    先後被富弘予以解雇」、「配偶被解職後，因年齡已達62歲
    ，且患有高血壓、疑似糖尿病，故無正職工作願意任用。經
    朋友介紹，偶有短暫或是不定期之臨時收入，但高則領到
    15,000 元，低則頂多只能領到3,000元，此收入用以支付配
    偶名下之不動產貸款」等語（見本院98年度執消債更字第26
    號卷第82頁）。由抗告人上開陳述觀之，應認抗告人配偶僅
    係因外在客觀因素而無工作收入，而抗告人亦未檢附其配偶
    患有疾病而無法工作之證明。況就抗告人配偶之年度申報所
    得觀之，抗告人配偶於96年度尚有申報所得183,182 元（即
    每月15,265元），有本院依職權調取抗告人配偶之稅務電子
    閘門財產所得調件明細表（見本院97年度消債更字第671 號
    第52頁）在卷可參。再者，抗告人前於聲請更生或提出更生
    方案時，亦未表明應負擔其配偶之生活費用（見本院97年度
    消債更字第671號卷第9頁、本院98年度執消債更字第26號第
    81頁），準此，自難認抗告人配偶為無工作能力之人。按抗
    告人配偶既非無工作能力之人，則抗告人主張其每月生活費
    應加計配偶之生活費云云，自難採信。
  (四)抗告人復主張若未繳房貸，房屋將遭拍賣，致無地方可供居
    住。而投機行為，多半係因有利多，惟房貸係有繳納方能繼
    續居住房屋，且夫妻財產分開制或剩餘財產分開制有何權利
    ，或可從中獲得何種利益，得使抗告人持續使用或其配偶持
    續持有，抗告人並不知悉，故抗告人並無投機行為云云。經
    查，抗告人配偶名下計有1筆房屋及1筆土地等2 筆不動產，
    而該2 筆不動產均設有最高限額抵押權，有臺南市安南地政
    事務所99年8月4日安南地所一字第0990006858號函暨其所附
    抗告人配偶名下不動產之土地及建物登記公務用謄本在卷可
    佐（見本院98年度司執消債清字第50號卷第93至97頁）。按
    抗告人既非上開2 筆不動產之所有權人，則抗告人自無為其
    配偶代繳房貸義務；縱認抗告人基於夫妻間同居共財關係，
    須與其配偶共同負擔房貸，惟抗告人於經濟困頓之際，自不
    應選擇再繳納該房貸，致增加經濟負擔，否則即有使該債務
    轉嫁由其他債權人負擔。基上，抗告人於經濟狀況不佳之際
    ，在未完全清償先前所積欠之債務下，仍繼續預借現金用以
    繼續為其配偶代繳房貸費用，是抗告人顯係將自身消費、借
    貸之風險全部轉嫁由其他債權人承擔，殊難謂其無投機行為
    ，則抗告人之上開主張，難認有理。
  (五)本院審酌抗告人93年至95年之年度申報所得各為67,700元、
    0元、189,024元（見本院卷第22至25頁），即該三年間之每
    月平均薪資僅有7,131 元【計算式：（67,700＋0＋189,024
    ）÷36 月】，惟抗告人竟於該三年內預借現金達904,700元
    ，即每月預借現金為33,507 元（見原審裁定第5頁），足認
    抗告人之上開擴張信用情形，顯已遠逾其清償能力，則抗告
    人未適度衡酌自身財力狀況以節度開支，至為灼然。又抗告
    人值此經濟狀況不佳之際，本應緊縮消費並戮力還款，惟其
    仍持續以信用卡進行消費或以現金卡預借現金，就其消費項
    目而言，亦非用以維持基本生活，其消費數額亦遠非其收入
    得以負擔。更有甚者，抗告人竟稱「銀行也有要為此債務負
    上相對責任的義務，若非銀行提供借款而不須徵信之利多，
    當不致使需要週轉的人處在誘惑下，而迷失自我」等語，堪
    認抗告人並未對己身經濟狀況不佳時，持續向信用卡銀行大
    量借款，並為上述非必要之消費支出行為有所警惕，故抗告
    人顯有投機、浪費之行為，致財產顯然減少或負擔過重之債
    務，而生開始清算之原因等情，堪予認定。
五、綜上所述，免責制度係經濟陷於困境之債務人最後可救濟之
    手段，其僅於具有免責事由，及經法院審酌普通債權人全體
    受償情形及其他一切情狀後，而認免責為適當者，始得裁量
    以裁定免責，以利債務人經濟復甦而重新出發。然就本件多
    數債權人提出抗告人之消費明細顯示，抗告人之大量預借現
    金及消費行為，並非均為生活必要所為之支出，且有恣意奢
    侈消費之虞，其對於清算之原因有可歸責性，核與消費者債
    務清理條例第134條第4款所稱：「浪費、賭博或其他投機行
    為，致財產顯然減少或負擔過重之債務」之不予免責事由相
    符，法院自應為不免責之裁定；況本件所有債權人如台新國
    際商業銀行、萬泰商業銀行、大眾商業銀行、聯邦商業銀行
    等銀行均具狀表示不同意予抗告人免責，是原審裁定抗告人
    不予免責，並無違誤，抗告意旨指謫原裁定不當，求予廢棄
    並更為裁定，為無理由，應予駁回。
六、據上論結，本件抗告為無理由，依消費者債務清理條例第15
    條，民事訴訟法第495條之1第1項、第449條第1項、第95 條
    、第78條，裁定如主文。
中    華    民    國   100    年    11    月    4     日
                  民事第三庭審判長    法  官  蔡孟珊
                                      法  官  侯明正
                                      法  官  周素秋
以上正本係照原本作成。
不得抗告。
中    華    民    國   100    年    11    月    4     日
                                      書記官  洪浩容